臺灣彰化地方法院民事判決
109年度重訴字第143號
原      告  劉章遠  
訴訟代理人  韓國銓律師
被      告  劉章林  
訴訟代理人  陳姿君律師
上列當事人間請求所有權移轉登記事件，本院於民國110年5月12
日言詞辯論終結，判決如下：
    主      文
原告之訴駁回。
訴訟費用由原告負擔。
    事實及理由
一、本件原告原起訴主張民法第179條、第821條規定，請求被告
    將坐落彰化縣○○鄉○○○○○○段000○000○0○000地號土地（下逕
    稱地號，合稱系爭土地）所有權移轉登記為兩造及訴外人劉
    宜溱、甲○○○、劉瓊雲、許崇賓律師即劉章顯遺產管理人（
    下稱劉溪村全體繼承人）公同共有。於起訴狀送達被告後，
    原告迭經變更、追加，嗣擇一主張民法第831條準用第828條
    第3項、第179條、第541條第2項規定，請求被告將系爭土地
    所有權移轉登記為劉溪村全體繼承人公同共有。核其變更、
    追加前後之訴，均係主張訴外人劉溪村與被告間借名登記法
    律關係終止之同一基礎事實，合於民事訴訟法第255條第1項
    第2款規定，應予准許。
二、原告主張：
（一）訴外人即兩造父親劉溪村於民國62年3月5日向訴外人鐘文
      枝買受重測前坐落口庄段口庄小段35地號土地，迭經分割
      、重測後，現為系爭土地。劉溪村當時因顧慮訴外人即劉
      溪村長子、兩造兄長劉章顯負債，其死亡後，劉章顯所繼
      承遺產恐遭強制執行，無法保全系爭土地完整，而原告年
      幼，僅被告年紀尚可且具有自耕農身分，乃於62年4月20
      日將系爭土地借名登記為被告所有。劉溪村買受系爭土地
      後，即出資在其上興建門牌號碼中山路2段745之1號農舍
      （下稱系爭農舍）及相鄰3層未辦保存登記建物（下稱系
      爭3層建物），終身居住其內，其死亡後則續由訴外人即
      劉溪村配偶、兩造母親劉桂、劉章顯居住至渠等於105年
      、107年間死亡時止。再者，劉溪村於66年、74年間曾向
      花壇鄉農會借款，並以系爭土地設定抵押權擔保上開借款
      債務。系爭土地既均由劉溪村使用管理，並設定抵押權擔
      保自己債務，足見系爭土地係劉溪村出資買受，借名登記
      為被告所有。
（二）劉溪村於94年9月4日死亡，其與被告就系爭土地借名登記
      關係即為終止，被告應將系爭土地移轉登記為劉溪村全體
      繼承人公同共有。又劉溪村死亡時繼承人為劉桂、劉章顯
      、兩造、訴外人即兩造姊妹劉宜溱、甲○○○、劉瓊雲。嗣
      劉桂於105年間死亡，其全體繼承人均未拋棄繼承，後劉
      章顯於107年間死亡，其全體繼承人均拋棄繼承，經本院
      以109年度司繼字第630號裁定選任許崇賓律師為遺產管理
      人。是劉溪村全體繼承人應為兩造、劉宜溱、甲○○○、劉
      瓊雲、許崇賓律師即劉章顯遺產管理人。
（三）爰擇一依民法第831條準用第828條第3項、第179條、第54
      1條第2項規定，提起本件訴訟。並聲明：被告應將系爭土
      地移轉登記為劉溪村全體繼承人公同共有。
三、被告則以：
（一）原告主張債權倘若存在，應屬公同共有債權，原告單獨提
      起本件訴訟，顯非合法。
（二）被告係以服兵役前任職會計事務所累積儲蓄，出資買受系
      爭土地。除系爭土地外，被告於64年、73年間另出資購買
      其他土地，並於66年間出資興建房屋，足見被告有相當資
      力。而劉溪村於61年與訴外人即劉溪村胞兄劉溪海分關時
      ，尚負有債務，而其分得財產皆為土地，或價值不高、或
      尚未處分，無資力於62年間買受系爭土地。劉溪村於78年
      間分產時，未將系爭土地列入分產範圍，劉溪村死亡時，
      繼承人亦未將系爭土地列為遺產分割。兩造於108年10月1
      8日就系爭農舍管理使用乙事調解時，原告已承認系爭農
      舍外空地由被告「全權處理並專屬其權益」。均足證系爭
      土地並非借名登記。
（三）被告為保障劉溪村老年生活，乃同意與劉溪村共同在系爭
      土地上出資起造系爭農舍及資料室。劉章顯於74年間因經
      營失利欠債，被告基於父子、兄弟情誼，遂同意劉溪村以
      系爭土地設定最高限額抵押權向花壇鄉農會借款清償劉章
      顯債務，並無悖於常情之處等語，資為抗辯。
（四）並聲明：原告之訴駁回。
四、兩造不爭執事實（見本院卷第451頁至第452頁）：
（一）劉溪村於94年9月14日死亡，繼承人為劉桂（配偶）、劉
      章顯（次男）、乙○○（三男）、丙○○（四男）、劉宜溱（
      長女，原名劉瓊枝）、甲○○○（次女，原名劉瓊珠）、劉
      瓊雲（三女）等7人。劉桂、劉章顯分別於105、107年間
      死亡，劉桂繼承人均未拋棄繼承，劉章顯全體繼承人均已
      拋棄繼承，經本院以109年度司繼字第630號裁定選任許崇
      賓律師為劉章顯遺產管理人。
（二）被告於62年4月20日，以買賣為原因，登記取得重測前坐
      落口庄段口庄小段35地號土地所有權。該筆土地於73年12
      月5日分割為35、35之1地號土地，於99年10月29日重測後
      為北口段769、770地號土地，769地號土地於100年7月15
      日分割為769、769之1地號土地。上開3筆土地即系爭土地
      現均登記為被告所有。
（三）系爭土地上有2層農舍即系爭農舍，系爭農舍旁另有3層加
      強磚造未辦保存登記建物即系爭3層建物。
（四）被告於78年間與配偶開始居住在門牌號碼中山路2段610號
      房屋。
（五）系爭土地分別於66年8月2日、74年7月30日，均以被告為
      義務人、劉溪村為債務人，設定最高限額14萬、50萬元抵
      押權予花壇鄉農會，嗣分別於78年3月28日、77年1月7日
      因清償塗銷。
五、本件爭點應為：（一）原告單獨提起本件訴訟，是否合法？
    （二）原告主張系爭土地係劉溪村出資買受借名登記為被告
    所有，有無理由？（三）原告依民法831條準用第828條第3
    項、第179條、第541條第2項規定，請求被告將系爭土地所
    有權移轉登記予劉溪村全體繼承人公同共有，有無理由？茲
    論述如下。
六、按民法第828條第3項規定：公同共有物之處分及其他之權利
    行使，除法律另有規定外，應得公同共有人全體之同意。上
    開規定，依民法第831條規定，於數人公同共有所有權以外
    之財產權亦準用之。本件原告起訴主張劉溪村與被告間借名
    登記法律關係因劉溪村死亡而終止，依民法第179條、第541
    條第2項規定，請求被告將系爭土地所有權移轉登記為劉溪
    村全體繼承人公同共有，係行使劉溪村全體繼承人公同共有
    之不當得利及借名登記物返還請求權，核屬公同共有權利之
    行使，揆諸前揭說明，應得全體公同共有人同意，始得為之
    。查原告提起本件訴訟，已得除被告外其他公同共有人即劉
    宜溱、甲○○○、劉瓊雲、許崇賓律師即劉章顯遺產管理人同
    意乙情，業據其提出同意書為證（見本院卷第109頁、第111
    頁、第113頁、第115頁），其當事人已屬適格。被告辯稱本
    件原告單獨起訴為不合法乙節，尚非可採。
七、原告主張劉溪村與被告就系爭土地成立借名登記關係乙節，
    為無理由：
（一）按當事人主張有利於己之事實者，就其事實有舉證之責任
      。但法律別有規定，或依其情形顯失公平者，不在此限。
      民事訴訟法第277條定有明文。次按借名登記，係指當事
      人約定一方將自己財產以他方名義登記，而仍由自己管理
      、使用、處分，他方允就該財產為出名登記之契約。其成
      立側重於借名者與出名者間信任關係，及出名者與該登記
      有關之勞務給付，具有不屬於法律上所定其他契約種類勞
      務給付契約性質，應與委任契約同視。倘其內容不違反強
      制、禁止規定或公序良俗，當賦予無名契約法律效力，類
      推適用民法關於委任之規定。本件原告主張系爭土地係劉
      溪村出資買受，借名登記為被告所有乙節，為被告所否認
      ，自應由原告就系爭土地係劉溪村出資買受、劉溪村與被
      告間就系爭土地有借名登記合意等要件事實，負舉證責任
      。
（二）本件原告主張系爭土地係劉溪村出資買受，借名登記為被
      告所有，主要係以不動產買賣契約書（下稱系爭私契）係
      劉溪村與鐘文枝簽訂，系爭土地自買受時起均由劉溪村使
      用管理，及劉溪村於66年、74年間以系爭土地設定抵押權
      向花壇鄉農會借款為其論據。經查：
　　1.按私文書應由舉證人證其真正。但他造於其真正無爭執者
      ，不在此限。私文書經本人或其代理人簽名、蓋章或按指
      印或有法院或公證人之認證者，推定為真正。當事人就其
      本人之簽名、蓋章或按指印為不知或不記憶之陳述者，應
      否推定為真正，由法院審酌情形斷定之。民事訴訟法第35
      7條、第358條定有明文。本件原告提出劉溪村、鐘文枝簽
      訂系爭私契（見本院卷第19頁至第21頁），經被告否認其
      形式上真正，自應由原告舉證證明之。原告雖於109年11
      月3日言詞辯論時當庭提出系爭私契原本，經本院拍照附
      卷（見本院卷第195頁、第199頁至第200頁），惟此僅能
      證明原告提出影本與原本無異，不足以證明其形式上為真
      正。又原告雖聲請鑑定系爭私契與土地買賣所有權移轉契
      約書（即持向地政機關辦理土地登記所用契約，下稱系爭
      公契，見本院卷第23頁至第24頁）筆跡是否相同，惟本院
      審酌系爭公契上既無劉溪村簽名、蓋章，自無從比對證明
      系爭私契上劉溪村簽名、蓋章之真正，核無調查必要。此
      外，原告並未就此提出或聲明其他證據以實其說，揆諸上
      開規定，即不能認系爭私契形式上為真正，要無實質證據
      力可言。
　　2.證人甲○○○雖於本院證稱：系爭土地係劉溪村於62年間買
      受，劉溪村有賣掉1筆4分土地，用來買1.7分系爭土地；
      劉溪村顧慮劉章顯事業不順，要幫劉章顯還債、籌錢，如
      以自己名義購地，日後若劉章顯生意不順，會有不利影響
      ，而當時丙○○未成年亦無自耕農身分，故借用有自耕農身
      分之被告名義購地；劉溪村在系爭土地出資興建中山路2
      段745之1號房屋，劉溪村自該屋興建完成時起即居住至死
      亡，此外劉桂、劉章顯、兩造、甲○○○、劉瓊雲均有居住
      過該屋，當時劉宜溱已經結婚，僅偶爾回娘家；劉溪村死
      亡後，僅劉桂、劉章顯住在該屋，原告假日會回家探望母
      親，被告於78年間即自該屋遷出；原告、劉章顯於87年間
      有在系爭土地上加建1幢2層建物，登記在該2人名下，另
      劉章顯有在系爭土地興建1幢鐵皮工廠，興建上開建物均
      係劉溪村做主，未聽聞被告對此有何意見等語（見本院卷
      第330頁至第338頁）。然而，其亦證稱其對於劉溪村當時
      係以價金若干買受系爭土地及價金給付方式均不清楚（見
      本院卷第332頁、第337頁），復證稱原告提出系爭私契係
      原告整理劉溪村遺物時發現，在此之前其不知有該契約書
      （見本院卷第336頁），更證稱：「（問：你父親借用乙○○名字買土地這件事情還有誰知道？）當時我們都還年幼
      ，家中事務都是由父親（按劉溪村）決定，我父親（按劉
      溪村）沒有特別講是用誰的名字買土地」等語（見本院卷
      第337頁至第338頁），足見其並未親身見聞劉溪村確有與
      被告就系爭土地成立借名登記契約關係之事實。其次，甲○○○於本院證述時，未經本院許可、亦未告知本院即私自
      朗讀所攜文件回答原告訴訟代理人發問問題，有本院筆錄
      在卷可稽，並經其提出所攜文件拍照附卷（見本院卷第33
      5頁、第347頁至第349頁）。對此，甲○○○證述其所攜文件
      係出於擔憂開庭緊張而由其子記載重點等語，果爾，其應
      可於證述前告知本院，經本院許可後即可合法為之，甲○○○捨此不為，私自朗讀文件回答原告訴訟代理人發問問題
      ，已屬可議。再者，甲○○○如須借助筆記喚醒記憶，該筆
      記應祇須記載簡要事實即足，惟其所攜文件內容係以完整
      問答方式呈現，亦不合常理。又甲○○○為劉溪村之女，對
      於劉溪村死亡時間應可記憶，然其所攜文件連劉溪村死亡
      時間均以問答方式記載，實啟人疑竇。參以甲○○○所攜文
      件不時記載「剛剛我問到的這間房子」、「剛剛我問到的
      這些土地」等語，亦與自行製作專供己參考筆記所用文句
      不符，該文件顯係他人所製作後提供甲○○○證述之用。本
      院再將原告訴訟代理人於言詞辯論時實際發問問題順序及
      甲○○○所攜文件記載模擬問答問題順序臚列比對如下：
原告訴訟代理人發問問題順序 甲○○○所攜文件問題順序 有無去過系爭農舍？  該屋是何人何時興建？ 你父親有無住在該屋？何時開始居住？ 該屋坐落的基地登記何人為所有權人？ 該筆土地是何人出資購買的？ 你知道購地的資金來源為何？ 乙○○在62年前後職業為何？ 62年之前，乙○○跟你父親有無一起務農？ 務農賺到的錢，如何分配？   家中的成員還有誰居住過系爭農舍？ 父親過世以後，居住在系爭農舍之人還有誰？ 系爭土地除了系爭農舍外，有無其他建物及地上物或圍牆、樹木？ 丙○○、劉章顯出資興建建物、造景、植栽部分，有無經過被告同意？ 你父親生前有無公開宣示要分配家裡財產？ 你的父親跟乙○○有無對分配財產起過爭執？ 爭吵以後乙○○有無做何表示？ 乙○○為何在78年間搬出系爭農舍？ 為何你父親在62年間要借用乙○○名義登記為土地所有權人？  系爭農舍有無移動過位置？   108年間有無和兄弟姊妹因房子的事情到花壇鄉公所調解？ 請問你有去過彰化縣○○鄉○○路0段000○0號房屋？ 這間房屋是什麼人在何時所蓋的？  這間房屋坐落的土地登記誰是所有權人？是誰出資買的？（是乙○○出錢的嗎）  就你所知，乙○○在民國62年前後，他的工作是什麼？他和父親會一起務農嗎？你的其他兄弟姊妹有一起務農嗎？務農賺到的錢家裡面是如何分配的？ 剛剛我問到的這間房子，除了你的父親有居住過以外，家中成員還有誰也居住過（或者有分配到房間）？ 剛剛我問到的這些土地上，除了你父親蓋的房屋（指農舍）以外，還有其他的建物或地上物嗎？   你的父親是何時過世的？在他生前有沒有公開宣示過要分配財產？你的父親有沒有因為這些土地曾經與乙○○起過爭執？  乙○○有一直居住在這邊嗎？還是搬出去了？ 為何房屋是你父親蓋的？坐落土地卻是乙○○的？房屋與土地是不同人的，你知道原由嗎？ 這間房屋有移動過位置嗎？你是如何知道的？誰決定的？乙○○有同意嗎？ 在108年間，你和弟妹與乙○○為何會因為這間房屋的事情到花壇鄉公所調解？當下乙○○有無承認過這些土地是屬於你父親的遺產？ 
　　  經比對後，可知原告訴訟代理人發問問題及甲○○○所攜文
      件記載問題順序顯然相符，而上開問題數量繁多，非僅一
      二，足見絕非偶然。再考諸甲○○○所攜文件末段記載「註
      ：答詢論述主軸，原告主張都是根據事實與父母遺願，被
      告主張都是捏造編織沒有根據的謊言，『我們』不得已提出
      告訴及作證，只是要維護父母兄弟姊妹大家辛苦建立的祖
      厝，過年過節有娘家可以回，晚輩也能延續親情。」（見
      本院卷第349頁），足見其立場已有所偏頗。茲斟酌甲○○○
      亦為劉溪村繼承人，本件原告之訴如有理由，甲○○○同蒙
      其利，其就本件訴訟容有密切利害關係。本院審酌甲○○○
      既未親身見聞系爭土地買受過程及劉溪村是否確與被告間
      有借名登記合意，而其就本件訴訟有利害關係，且其證述
      時所朗讀文件明顯出自他人提供等情況後，認為其證述內
      容之真實性已大有可疑，要無可信。
　　3.原告又主張劉溪村於系爭土地上興建系爭農舍、3層建物
      ，並以系爭土地抵押向花壇鄉農會借款，實際使用管理系
      爭土地，足見與被告間有借名登記關係存在等語。惟查，
      管理使用他人財產、以他人不動產抵押借款之原因多端，
      非僅止於借名登記一途。而劉溪村身為被告之父，基於父
      母子女之密切親屬關係使用管理被告財產，或要求被告提
      供財產抵押借款，以過往傳統觀念而言，更不足為奇，尚
      不足單憑上開事實，遽認劉溪村與被告間就系爭土地有借
      名登記關係存在。
　　4.此外，劉溪村死亡時，包括兩造在內之繼承人就劉溪村遺
      產協議分割時，並未將系爭土地包括在內，此觀原告提出
      遺產分割協議書即明（見本院卷第65頁至第66頁）。倘系
      爭土地亦屬劉溪村遺產範圍，雖不在劉溪村名下，自應列
      為分割標的成立分割協議，惟原告始終未主張此情，由此
      亦難認系爭土地確為劉溪村出資買受。
　　5.關於被告抗辯其有資力買受系爭土地乙節，為原告所否認
      ，並主張被告服役前僅務農及兼職會計助理，收入不豐，
      且買受系爭土地時，被告在金門服役，並無收入，被告未
      舉證證明其有出資，足見其無資力買受系爭土地等語。惟
      按民事訴訟如係由原告主張權利者，應先由原告負舉證之
      責，若原告先不能舉證，以證實自己主張之事實為真實，
      則被告就其抗辯事實即令不能舉證，或其所舉證據尚有疵
      累，亦應駁回原告之請求。本件原告先不能舉證劉溪村與
      被告間就系爭土地有借名登記關係存在，自不能以被告未
      能舉證其確有出資買受系爭土地，即認原告主張為真。
　　6.本件原告就上開要件事實，並未再提出或聲明調查證據以
      實其說，自應認其舉證不足以證明劉溪村有出資買受系爭
      土地及劉溪村與被告就系爭土地有借名登記合意等要件事
      實，則其主張劉溪村與被告間就系爭土地有借名登記關係
      存在乙節，洵非可採。
　　7.另查，原告聲明通知劉宜溱到庭證述，本院審酌其待證事
      實及劉宜溱與本件訴訟之利害關係，均與證人甲○○○相同
      ，因認無重複調查必要，併此敘明。
八、綜上所述，本件原告主張劉溪村與被告間就系爭土地成立借
    名登記契約，為無理由，則其主張借名登記關係終止，依民
    法831條準用第828條第3項、第179條、第541條第2項規定，
    請求被告將系爭土地所有權移轉登記為劉溪村全體繼承人公
    同共有，即無理由，應予駁回。
九、本件事證已臻明確，兩造其餘攻擊防禦方法及證據，核與判
    決結果不生影響，爰不一一論列，併此敘明。
十、訴訟費用負擔之依據：民事訴訟法第78條。
中　　華　　民　　國　　110 　年　　6 　　月　　3 　　日
                  民事第四庭    法  官  歐家佑
以上正本係照原本作成。
如不服本判決，須於判決送達後20日內向本院提出上訴狀。(須
按他造當事人之人數附繕本)。如委任律師提起上訴者，應一併
繳納上訴審裁判費。
中　　華　　民　　國　　110 　年　　6 　　月　　4 　　日
                                書記官  黃明慧